臺灣高等法院臺中分院民事判決
110年度上易字第146號
上 訴 人   許朱賢    
被上訴人   許季蓁    
           許紳寶    
           許舒宜    
           許林雪娥  
           林碧娥    
           林碧月    
上3人共同
訴訟代理人 黃明看律師
           胡峰賓律師
上列當事人間請求分割共有物事件，上訴人對於中華民國109年1
2月30日臺灣彰化地方法院108年度訴字第917號第一審判決提起
上訴，本院於111年3月30日言詞辯論終結，判決如下：
    主  文
上訴駁回。
第二審訴訟費用由上訴人負擔。
    事實及理由
壹、程序方面：
    被上訴人許季蓁、許紳寶、許舒宜（下單獨逕稱姓名）經合
    法通知未於言詞辯論期日到場，核無民事訴訟法第386條所
    列各款情形，爰依上訴人之聲請，由其一造辯論而為判決。
貳、實體方面：
一、上訴人主張：坐落彰化縣○○市○○○段000地號土地（下稱系爭
    土地）為兩造共有，應有部分如附表一所示，共有人間無不
    分割之約定，亦無因物之使用目的不能分割之情形，惟不能
    達成分割協議。系爭土地倘原物分配將導致分得土地形成畸
    零地，有害經濟效益，爰依民法第823條第1項規定提起本訴
    ，求為准予變價分割(未繫屬本院部分，不予贅述)。
二、被上訴人（均逕稱姓名）部分：
  ㈠許林雪娥、林碧娥、林碧月：系爭土地希望原物分割，由許
    林雪娥單獨取得附圖即彰化地政事務所土地複丈成果圖（下
    稱附圖）中B1的部分；林碧娥、林碧月於系爭土地上有父親
    所遺之未保存磚造建物，祖先世居系爭土地，主張原物分割
    並由林碧娥、林碧月保持共有取得附圖編號A部分；並同意
    依鼎諭不動產估價師事務所鑑價結果相互補償。
　㈡許季蓁、許紳寶、許舒宜未於本院言詞辯論期日到場，據其
    等提出書狀陳述略以：（見本院卷一第171頁）
　　附圖編號B2部分，係寬度、深度不足之畸零地，東側大部分
    面積不臨路，不能建築使用，損害土地經濟效用及全體共有
    人之利益。系爭不動產估價報告就B1、B2部分面積，與附圖
    之面積記載不一；上訴人於原審已提出超過10項鑑定瑕疵，
    兩造亦無具體表示反駁意見，鑑定報告既有上述瑕疵，依鑑
    定報告所定之分割方案，顯非適法。系爭土地為原物分割有
    法律上困難，應變價分割為宜等語，資為抗辯。
三、原審判決系爭土地分割如附圖所示，編號A部分面積292.5平
    方公尺土地，由林碧娥、林碧月共同取得，並按應有部分各
    1/2比例維持共有；編號B1部分面積146.25平方公尺土地，
    由許林雪娥單獨取得；編號B2部分面積146.25平方公尺土地
    ，由上訴人及許季蓁、許紳寶、許舒宜共同取得，並按應有
    部分各1/4比例維持共有。上開共有人並按附表二所示之金
    額相互找補。上訴人不服，提起上訴，上訴聲明：㈠原判決
    主文關於彰化縣○○市○○○段000 地號土地分割部分廢棄。㈡上
    開廢棄部分，坐落彰化縣○○市○○○段000 地號土地應予變價
    分割，所得價金按附表一所示應有部分比例分配之。被上訴
    人答辯聲明：上訴駁回。
四、兩造不爭執事項（見本院卷一第296頁）：
　㈠兩造為系爭土地共有人，許林雪娥、林碧娥及林碧月應有部
    分各4分之1；許季蓁、許紳寶、許舒宜及許朱賢應有部分各
    16分之1。
　㈡兩造於110年4月30日以前所提之書證，均係形式真正。
　㈢鼎諭不動產估價師事務所係賴永城一人開業。
五、得心證之理由：　　
    上訴人主張：系爭土地為兩造所共有，伊依民法第823條、
    第824條規定請求准予將系爭土地變價分割等情，為許林雪
    娥、林碧娥及林碧月所不同意，並以前詞置辯。經查：
　㈠按各共有人得隨時請求分割共有物，但因物之使用目的不能
    分割或契約訂有不分割之期限者，不在此限；共有物之分割
    方法不能協議決定者，得聲請法院裁判定之，法院得因任何
    共有人之請求，命以原物分配或變賣共有物以價金分配於各
    共有人，民法第823條第1項、第824條第2項分別定有明文。
    查系爭土地為兩造所分別共有，各共有人之應有部分如附表
    一所示，因無法協議分割，而各共有人間就系爭土地並未訂
    有不分割之契約，系爭土地依使用目的亦非不能分割，為兩
    造所不爭執，並有土地登記謄本可稽（見原審卷一第255-25
    6頁），依前規定，各共有人自得隨時請求分割共有物。從
    而，上訴人請求裁判分割系爭土地，核無不合，應予准許。
　㈡次按，法院依共有人之請求分割共有物時，得命為下列之分
    配：一、以原物分配於各共有人。但各共有人均受原物之分
    配顯有困難者，得將原物分配於部分共有人。二、原物分配
    顯有困難時，得變賣共有物，以價金分配於各共有人；或以
    原物之一部分分配於各共有人，他部分變賣，以價金分配於
    各共有人；以原物為分配時，如共有人中有未受分配，或不
    能按其應有部分受分配者，得以金錢補償之；以原物為分配
    時，因共有人之利益或其他必要情形，得就共有物之一部分
    仍維持共有，民法第824條第2項至4項定有明文。又民法第8
    24條第4項98年1月23日修正公布之立法理由即載明：「法院
    為裁判分割時，固應消滅其共有關係，然因共有人之利益或
    其他必要情形，就共有物之一部，有時仍有維持共有之必要
    。例如分割共有土地時，需保留部分土地供為通行道路之用
    是，爰增訂第四項，賦予法院就共有物之特定部分不予分割
    之裁量權，以符實際並得彈性運用。又此項共有，應包括由
    原共有人全體或部分共有人維持共有之二種情形。」，而所
    謂共有人之利益，不僅指共有人表明其願維持共有關係時之
    共有人利益，當事人不願維持共有，然確有此種必要時之共
    有人客觀利益亦足當之。又分割共有物，究以原物分割或變
    價分配其價金，法院固有自由裁量之權，不受共有人主張之
    拘束，但仍應斟酌當事人之聲明、共有物之性質、經濟效用
    及全體共有人利益等，公平裁量。必於原物分配有困難者，
    始予變賣，以價金分配於各共有人。經查：
　⒈系爭土地，經原審會同彰化縣彰化地政事務所人員履勘現場
    ，該土地南側有林碧娥、林碧月使用之平房占地54平方公尺
    ，東側有平安街174巷巷道占用部分土地，其餘為空地等情
    ，有勘驗測量筆錄（原審卷一第195頁）及土地複丈成果圖
    （原審卷一第213頁）可憑。至於分割方法，上訴人主張變
    價分割，許林雪娥、林碧娥、林碧月則主張依附圖所示方法
    原物分割，而許季蓁、許紳寶、許舒宜則具狀表示應予變價
    分割。惟系爭土地面積達585平方公尺，並無原物分配顯有
    困難之情形，實難認合於民法第824條第2項第2款：「原物
    分配顯有困難時，得變賣共有物，以價金分配於各共有人」
    之要件，上訴人主張系爭000地號土地有原物分配顯有困難
    ，應予變價分割，尚無可採。
　⒉就系爭土地兩造所有權應有部分比例，許林雪娥、林碧娥、
    林碧月等3人各有1/4，合計占3/4，遠高於上訴人所占1/16
    ，且上訴人與許季蓁、許紳寶、許舒宜係姐弟關係，因繼承
    公同共有系爭土地應有部分1/4，並於106年2月17日分割登
    記各占1/16，有前述土地登記謄本可參，是將權利來自同源
    之上訴人與許季蓁、許紳寶、許舒宜分歸一地，其應有部分
    合計1/4，可取得面積146.25平方公尺土地，則無細分過小
    無法利用之情事。故採取如附圖所示之原物分割方法，比變
    價分割更合符合法條之文意及應有部分多數共有人之利益。
    況如附圖所示分割方法，各共有人分得之土地均可面臨東側
    巷道，出入並無困難，因此基於上開觀點考量，本院認為如
    原審附圖所示分割方法，應屬妥適。
　⒊上訴人復稱：林碧娥等3人聲明將許季蓁、許紳寶、許舒宜與
    上訴人共有原物分割於同一部分土地，創設新共有關係，違
    反民法第823條第1項明定隨時請求分割權利云云，惟查：依
    前述民法第824條第4項修正公布之立法理由說明，該項規定
    賦予法院就共有物之特定部分不予分割之裁量權，以符實際
    並得彈性運用。又此項共有，應包括由原共有人全體或部分
    共有人維持共有之二種情形。因此法院自得本於裁量權將共
    有物之一部分仍維持共有，而不必再拘泥於過去實務見解有
    關消滅共有原則、不得再設立共有關係等見解。是就因繼承
    取得應有部分之共有人，就其繼承之應有部分，於必要時，
    將繼承之應有部分土地分歸一處，而由該等權利出於同源之
    共有人維持共有，尚無違第824條第4項規定之立法意旨。審
    酌如附圖編號A部分由林碧娥、林碧月維持共有，合於林碧
    娥、林碧月二人之利益，而編號B2部分由上訴人與許季蓁、
    許紳寶、許舒宜等本於繼承分割取得應有部分之共有人共同
    取得，並按原應有部分維持共有，可避免該四人因應有部分
    均為1/16而導致土地細分而有損失之情形，且日後亦得隨時
    再就此部分主張變價分割，或由許季蓁、許紳寶、許舒宜以
    市價購買上訴人之應有部分，許林雪娥、林碧娥、林碧月所
    提出附圖分割方法，尚屬可採。上訴人主張依附圖之分割方
    法有違反民法第824條第4項規定之立法意旨，實無可採。
　⒋又許林雪娥、林碧娥、林碧月所提出如附圖所示之分割方法
    ，其中編號A部分土地略呈四方形，編號B1部分土地呈梯形
    ，而編號B2部分土地則呈三角形，從地形上應可知對於編號
    B2部分之土地價值較為不利，當有金錢補償之必要，有關金
    錢補償部分，經原審囑託鼎諭不動產估價師事務所鑑定結果
    ，製有不動產估價報告書，共有人之間相互補償金額如附表
    二所示。上訴人雖執前詞對於鑑定結果有所指摘云云（如原
    判決附件一，下稱附件一），惟查：
　⑴上訴人主張估價報告書違法假設許季蓁、許紳寶、許舒宜與
    上訴人共有原物分割後一部分土地為估價前提，有違反民法
    第823條第1項隨時請求分割權利等語，惟許季蓁、許紳寶、
    許舒宜與上訴人就系爭土地之應有部分係同因繼承分割取得
    ，出於同源，其等再因分割而分歸同一土地保持共有，與繼
    承發生前之共有狀態相同，且分割方法可避免其得各別分割
    取得土地面積過小之問題，實無創設新共有關係之違法情事
    。且本件鑑定機關乃是就許林雪娥、林碧娥、林碧月主張如
    附圖所示分割方法進行鑑定，而非是鑑定機關自行創設，先
    予敘明。
　⑵上訴人復主張鼎諭不動產估價師事務所乃賴永城一人單獨開
    業，賴永城估價師未為具結等語，按法院囑託機關或團體為
    鑑定，毋庸踐行具結程序，此觀民事訴訟法第334條規定未
    為同法340條所準用，即可明瞭，因此鼎諭不動產估價師事
    務所製作之不動產估價鑑定，毋庸踐行具結之程序，上訴人
    上開主張尚無可採。
　⑶上訴人主張如附件一所示之缺失，經原審函請鼎諭不動產估
    價師事務所說明，該所亦函覆敘明理由，有答覆函文（見原
    審卷二第367-385頁）。鼎諭不動產估價師事務所已將其鑑
    定判斷之理由詳予說明，並無未說明具體理由之重大瑕疵。
　⑷又關於鑑定之必要性，由於專業功能的需求，法官因不具不
    動產估價的專業知識，而須借助專業機關進行鑑定，無法以
    法官的非專業認知取代鑑定機關的專業決定，是就補償金額
    之酌定，法官藉助專業機關鑑定之意見，加以酌定補償金額
    ，以維持其合理性，並無違誤。就上訴人所舉各項質疑事由
    ，既經過鑑定機關說明其理由後，且兩造復末再聲請改由其
    他鑑定機關進行鑑定以支持其論述，於無法進行相互比較，
    且在欠缺其他專業意見之比較及說理下，本院自得參酌卷附
    之鼎諭不動產估價師事務所之鑑定結果酌定各共有人補償之
    金額。從而，依附圖所示之分割方案，共有人之間應相互找
    補金額，本院認採用如附表二所示之內容，應屬公平合理，
    併此敘明。
　⑸上訴人復主張如附圖編號B2部分土地為畸零地無法建築，顯
    非適當分割方案云云，惟經本院向彰化縣政府函查如附圖編
    號B2部分土地是否為無法建築之畸零地，經該府函覆因如附
    圖編號B2部分土地並未申請指定建築線之成果圖建檔資料，
    無從確定該土地臨路寬基地最小寬度、最小深度為何；且如
    附圖編號B2部分土地倘基地未鄰接建築線，亦得依建築技 
    術規則建築設計施工編第2條規定檢討私設通路，以申請建
    築使用。有彰化縣政府110年10月7日府建字第1100347308號
    函（見本院卷一第321-322頁）在卷可參。顯見如附圖編號B
    2部分達146.25平方公尺面積土地，非不得申請建築使用，
    上訴人單方臆測主張如附圖編號B2部分土地為無法建築之畸
    零地，自無可採。
六、綜上所述，上訴人訴請分割系爭土地，經審酌當事人之聲明
    、共有物之性質、經濟效用及全體共有人利益等，本院認系
    爭土地應原物分割，且其分割方法為㈠上訴人與許季蓁、許
    紳寶、許舒宜、許林雪娥、林碧娥、林碧月共有坐落彰化縣
    ○○市○○○段000地號土地，面積585平方公尺，分割如附圖所
    示，編號A部分面積292.5平方公尺土地，由林碧娥、林碧月
    共同取得，並按應有部分各1/2比例維持共有；編號B1部分
    面積146.25平方公尺土地，由許林雪娥單獨取得；編號B2部
    分面積146.25平方公尺土地，由上訴人及許季蓁、許紳寶、
    許舒宜共同取得，並按應有部分各1/4比例維持共有。㈡上開
    共有人並按附表二所示之金額相互找補。從而，原審所為如
    前所述之分割判決，應屬妥適，於法並無不合。上訴人仍執
    陳詞指摘其不當，求予廢棄改判，為無理由，應駁回其上訴
    。
七、本件事證已臻明確，兩造其餘之攻擊或防禦方法及所用之證
    據，經本院斟酌後，認為均不足以影響本判決之結果，爰不
    逐一論列，附此敘明。
八、據上論結，本件上訴為無理由，爰判決如主文。　　
中　　華　　民　　國　　111  　年　　4　　月　　20　　日
            民事第三庭    審判長法　官  黃玉清
                                法　官  許旭聖
                                法　官  涂秀玲
正本係照原本作成。
不得上訴。
                                書記官  卓佳儀 
　　　　　　　　　　　　　　　　
中　　華　　民　　國　　111 　年　　4 　　月　　20　　日

附表一
編號 共有人姓  名 應有部分 比    例 1 許朱賢 1/16 2 許季蓁 1/16 3 許紳寶 1/16 4 許舒宜 1/16 5 許林雪娥 1/4 6 林碧娥 1/4 7 林碧月 1/4 

附表二
    受利益人              受損失人    權利人 受益金額 應支付 許季蓁 許紳寶 許舒宜 許朱賢 許林雪娥  21,836 應支付  5,459  5,459  5,459  5,459 林碧娥 130,560 應支付 32,640 32,640 32,640 32,640 林碧月 130,560 應支付 32,640 32,640 32,640 32,640